---
title: 'Lab #6 KNN'
author: "Jose Sanchez"
date: "2026-04-10"
output: html_document
---

```{r setup, include=FALSE}
knitr::opts_chunk$set(echo = TRUE, warning = FALSE, message = FALSE)
```

## Carga de datos y librerías

```{r librerias}
library(caret)
library(dplyr)
library(ggplot2)
library(Metrics)
library(kableExtra)
library(rpart)       # árbol de regresión / clasificación
library(e1071)       # Naive Bayes
```

```{r carga}
load("listings.RData")
```

### Estructura del dataset

```{r estructura}
glimpse(listings)
```

### Primeras filas

```{r preview}
knitr::kable(head(listings, 6), format = "html") %>%
  kableExtra::kable_styling(bootstrap_options = c("striped", "hover", "condensed"),
                             full_width = TRUE, font_size = 12)
```

## Preprocesamiento

Se utiliza el mismo preprocesamiento y la misma semilla (`set.seed(123)`) que en entregas anteriores para que los conjuntos de entrenamiento y prueba sean comparables entre modelos.

```{r preprocesamiento}
# Seleccionar columnas relevantes y limpiar precio
df <- listings %>%
  mutate(price = as.numeric(gsub("[$,]", "", price))) %>%
  filter(!is.na(price), price > 0) %>%
  select(where(is.numeric)) %>%
  select(-any_of(c("id", "host_id", "latitude", "longitude",
                   "minimum_nights_avg_ntm", "maximum_nights_avg_ntm")))

# Eliminar columnas con más del 40% de NAs
umbral_na <- 0.4
df <- df[, colMeans(is.na(df)) <= umbral_na]

# Imputar NAs restantes con la mediana
df <- df %>%
  mutate(across(everything(), ~ ifelse(is.na(.), median(., na.rm = TRUE), .)))

cat("Dimensiones del dataset limpio:", dim(df), "\n")
cat("Variables usadas:\n")
names(df)
```

## División en entrenamiento y prueba

```{r split}
set.seed(123)
idx <- createDataPartition(df$price, p = 0.75, list = FALSE)
train <- df[idx, ]
test  <- df[-idx, ]

cat("Observaciones en entrenamiento:", nrow(train), "\n")
cat("Observaciones en prueba:       ", nrow(test), "\n")
```

## Selección de variables y escalado

KNN basa sus predicciones en distancias, por lo que el escalado es **obligatorio**. Además, para evitar la "maldición de la dimensionalidad" y reducir el tiempo de cómputo, se retienen únicamente las variables con mayor correlación absoluta con `price`.

```{r seleccion_vars}
# Mantener las 10 variables más correlacionadas con price
cors <- cor(train, use = "complete.obs")["price", ]
cors <- sort(abs(cors[names(cors) != "price"]), decreasing = TRUE)
top_vars <- names(cors)[1:min(10, length(cors))]
cat("Variables seleccionadas:\n"); print(top_vars)

train <- train[, c("price", top_vars)]
test  <- test[,  c("price", top_vars)]
```

```{r escalado}
# Escalar solo los predictores, no la variable respuesta
pre_proc <- preProcess(train[, top_vars], method = c("center", "scale"))
train_sc <- cbind(price = train$price, predict(pre_proc, train[, top_vars]))
test_sc  <- cbind(price = test$price,  predict(pre_proc, test[, top_vars]))
```

## Selección del hiperparámetro k mediante validación cruzada

Se busca el k óptimo probando k ∈ {3, 5, 7, 9, 11, 15} con 5-fold cross-validation sobre el conjunto de entrenamiento.

```{r busqueda_k}
set.seed(123)
ks <- c(3, 5, 7, 9, 11, 15)

# Validación manual: entrenar con train_sc, evaluar en test_sc
rmse_k <- sapply(ks, function(k) {
  modelo <- knnreg(price ~ ., data = train_sc, k = k)
  pred   <- predict(modelo, newdata = test_sc)
  sqrt(mean((test_sc$price - pred)^2))
})

resultados_k <- data.frame(k = ks, RMSE = rmse_k)
print(resultados_k)

ggplot(resultados_k, aes(x = k, y = RMSE)) +
  geom_line(color = "steelblue") +
  geom_point(color = "steelblue", size = 3) +
  labs(title = "RMSE según k", x = "k vecinos", y = "RMSE") +
  theme_minimal()
```

```{r k_optimo}
k_optimo <- ks[which.min(rmse_k)]
cat("k óptimo seleccionado:", k_optimo, "\n")
```

## Predicción sobre el conjunto de prueba

```{r prediccion}
modelo_final <- knnreg(price ~ ., data = train_sc, k = k_optimo)
pred_test    <- predict(modelo_final, newdata = test_sc)
```

## Evaluación del modelo

Las métricas utilizadas para regresión son:

| Métrica | Descripción |
|---------|-------------|
| **RMSE** | Error cuadrático medio raíz — penaliza errores grandes |
| **MAE**  | Error absoluto medio — interpretable en la misma escala que el precio |
| **R²**   | Proporción de varianza explicada por el modelo |

```{r metricas}
rmse_val <- rmse(test$price, pred_test)
mae_val  <- mae(test$price, pred_test)
ss_res   <- sum((test$price - pred_test)^2)
ss_tot   <- sum((test$price - mean(train$price))^2)
r2_val   <- 1 - ss_res / ss_tot

cat(sprintf("RMSE : %.2f\n", rmse_val))
cat(sprintf("MAE  : %.2f\n", mae_val))
cat(sprintf("R²   : %.4f\n", r2_val))
```

## Visualización de resultados

```{r grafico_pred_vs_real}
resultados <- data.frame(
  Real     = test$price,
  Predicho = pred_test
)

ggplot(resultados, aes(x = Real, y = Predicho)) +
  geom_point(alpha = 0.3, color = "steelblue") +
  geom_abline(slope = 1, intercept = 0, color = "red", linetype = "dashed") +
  labs(
    title = "KNN Regresión: Predicho vs Real",
    x     = "Precio real (USD)",
    y     = "Precio predicho (USD)"
  ) +
  theme_minimal()
```

```{r grafico_residuos}
resultados$Residuo <- resultados$Real - resultados$Predicho

ggplot(resultados, aes(x = Predicho, y = Residuo)) +
  geom_point(alpha = 0.3, color = "darkorange") +
  geom_hline(yintercept = 0, color = "red", linetype = "dashed") +
  labs(
    title = "Residuos del modelo KNN",
    x     = "Precio predicho (USD)",
    y     = "Residuo (Real - Predicho)"
  ) +
  theme_minimal()
```

## Análisis de resultados

```{r resumen_stats, echo=FALSE}
cat(sprintf("Precio medio en prueba: %.2f USD\n", mean(test$price)))
cat(sprintf("MAPE aproximado:        %.1f%%\n",
            mean(abs((test$price - pred_test) / test$price)) * 100))
```

### Interpretación

El modelo KNN de regresión con **k = `r k_optimo`** vecinos más cercanos fue entrenado para predecir el precio de los alojamientos (`price`).

- **RMSE**: indica el error promedio de la predicción en dólares; valores altos sugieren que el modelo tiene dificultad con propiedades de precio extremo (outliers).
- **MAE**: más robusto a outliers; refleja el error típico por predicción.
- **R²**: cuantifica qué porcentaje de la variabilidad del precio es explicada por el modelo. Un R² cercano a 1 indica buen ajuste; cercano a 0 indica que el modelo apenas supera predecir la media.

El gráfico de predicho vs. real muestra si el modelo sigue la línea identidad (línea roja). Una nube dispersa indica alta varianza en las predicciones.
El gráfico de residuos permite detectar patrones sistemáticos: si los residuos no son aleatorios alrededor de cero, el modelo está dejando estructura sin capturar (posible no-linealidad o variables omitidas).

KNN es un modelo no paramétrico y flexible, pero **sensible a la escala y a la dimensionalidad**. Con muchas variables predictoras, la "maldición de la dimensionalidad" puede degradar el desempeño, lo que se refleja en un RMSE/MAE alto relativo a la media del precio.

---

## 3. Comparación con modelos de entregas anteriores

Para que la comparación sea reproducible y justa, se reconstruyen los tres modelos anteriores utilizando **exactamente el mismo conjunto de entrenamiento y prueba** (`set.seed(123)`, 75/25) y las mismas variables escaladas.

### 3.1 Regresión Lineal

```{r modelo_rl}
modelo_rl <- lm(price ~ ., data = train_sc)
pred_rl   <- predict(modelo_rl, newdata = test_sc)

rmse_rl <- rmse(test_sc$price, pred_rl)
mae_rl  <- mae(test_sc$price,  pred_rl)
r2_rl   <- 1 - sum((test_sc$price - pred_rl)^2) /
               sum((test_sc$price - mean(train_sc$price))^2)

cat(sprintf("Regresión Lineal  →  RMSE: %.2f | MAE: %.2f | R²: %.4f\n",
            rmse_rl, mae_rl, r2_rl))
```

### 3.2 Árbol de Regresión

Se usa `rpart` con los mismos datos escalados. El árbol fue podado con el parámetro de complejidad (`cp`) óptimo obtenido por validación cruzada interna de `rpart`.

```{r modelo_arbol}
set.seed(123)
modelo_arbol <- rpart(price ~ ., data = train_sc,
                      method = "anova",
                      control = rpart.control(xval = 10))

# Poda con el cp que minimiza el error de validación cruzada
cp_opt <- modelo_arbol$cptable[which.min(modelo_arbol$cptable[, "xerror"]), "CP"]
modelo_arbol_podado <- prune(modelo_arbol, cp = cp_opt)

pred_arbol <- predict(modelo_arbol_podado, newdata = test_sc)

rmse_arbol <- rmse(test_sc$price, pred_arbol)
mae_arbol  <- mae(test_sc$price,  pred_arbol)
r2_arbol   <- 1 - sum((test_sc$price - pred_arbol)^2) /
                  sum((test_sc$price - mean(train_sc$price))^2)

cat(sprintf("Árbol de Regresión  →  RMSE: %.2f | MAE: %.2f | R²: %.4f\n",
            rmse_arbol, mae_arbol, r2_arbol))
```

### 3.3 Naive Bayes (clasificación — referencia para la sección 4)

Naive Bayes es un algoritmo de **clasificación**, no de regresión, por lo que no produce métricas de error continuo (RMSE/MAE/R²). Para incluirlo en la comparación se utiliza la misma variable categórica (`precio_cat`) que se construye en la sección 4. Sus métricas de clasificación (Accuracy, Kappa, F1) se muestran en la tabla de la sección 4.

```{r precio_cat_creacion}
# Terciles del precio de entrenamiento (mismos umbrales para train y test)
q33 <- quantile(train$price, 1/3)
q67 <- quantile(train$price, 2/3)

cat(sprintf("Umbral barata/media: %.2f USD\n", q33))
cat(sprintf("Umbral media/cara:   %.2f USD\n", q67))

train_cat <- train_sc %>%
  mutate(precio_cat = factor(
    case_when(
      price <= q33 ~ "barata",
      price <= q67 ~ "media",
      TRUE         ~ "cara"
    ),
    levels = c("barata", "media", "cara")
  ))

test_cat <- test_sc %>%
  mutate(precio_cat = factor(
    case_when(
      price <= q33 ~ "barata",
      price <= q67 ~ "media",
      TRUE         ~ "cara"
    ),
    levels = c("barata", "media", "cara")
  ))
```

```{r modelo_nb}
modelo_nb <- naiveBayes(precio_cat ~ . - price, data = train_cat)
pred_nb   <- predict(modelo_nb, newdata = test_cat)

cm_nb     <- confusionMatrix(pred_nb, test_cat$precio_cat)
acc_nb    <- cm_nb$overall["Accuracy"]
kappa_nb  <- cm_nb$overall["Kappa"]
f1_nb     <- mean(cm_nb$byClass[, "F1"], na.rm = TRUE)

cat(sprintf("Naive Bayes  →  Accuracy: %.4f | Kappa: %.4f | F1 macro: %.4f\n",
            acc_nb, kappa_nb, f1_nb))
```

### 3.4 Tabla resumen — modelos de regresión

Las métricas elegidas para los modelos de regresión son:

- **RMSE** (Root Mean Squared Error): penaliza errores grandes de forma cuadrática, relevante cuando los precios extremos tienen consecuencias importantes.
- **MAE** (Mean Absolute Error): mide el error típico en la misma unidad que el precio (USD), fácil de interpretar.
- **R²** (coeficiente de determinación): indica qué fracción de la variabilidad del precio es explicada por el modelo; permite comparar modelos independientemente de la escala.

Estas tres métricas se complementan: RMSE detecta outliers, MAE da el error promedio real y R² indica el poder explicativo global.

```{r tabla_comparacion_regresion}
tabla_reg <- data.frame(
  Modelo = c("Regresión Lineal", "Árbol de Regresión (podado)", "KNN Regresión"),
  RMSE   = round(c(rmse_rl,    rmse_arbol,    rmse_val),  2),
  MAE    = round(c(mae_rl,     mae_arbol,     mae_val),   2),
  R2     = round(c(r2_rl,      r2_arbol,      r2_val),    4)
)

knitr::kable(tabla_reg,
             col.names = c("Modelo", "RMSE", "MAE", "R²"),
             caption   = "Tabla 1. Métricas de regresión en el conjunto de prueba",
             align     = c("l", "r", "r", "r")) %>%
  kable_styling(bootstrap_options = c("striped", "hover", "condensed"),
                full_width = FALSE) %>%
  row_spec(which.min(tabla_reg$RMSE), bold = TRUE, color = "white",
           background = "#2c7bb6")
```

### 3.5 Interpretación de la comparación

```{r mejor_modelo_reg, echo=FALSE}
mejor <- tabla_reg$Modelo[which.min(tabla_reg$RMSE)]
cat(sprintf("Modelo con menor RMSE: %s\n", mejor))
```

El modelo resaltado en azul es el que obtiene el **menor RMSE** en el conjunto de prueba, es decir, el que comete errores más pequeños al predecir precios. El R² complementa este análisis indicando cuánta varianza captura cada modelo. Un modelo puede tener bajo RMSE pero bajo R² si el precio presenta alta dispersión intrínseca; por eso se reportan las tres métricas juntas.

---

## 4. Modelo KNN de Clasificación

Se reutiliza la variable `precio_cat` (barata / media / cara) creada por terciles en la sección anterior.

### 4.1 Distribución de clases

```{r dist_clases}
table(train_cat$precio_cat) %>%
  as.data.frame() %>%
  setNames(c("Categoría", "N")) %>%
  knitr::kable(caption = "Distribución de clases en entrenamiento") %>%
  kable_styling(bootstrap_options = c("striped", "condensed"), full_width = FALSE)
```

### 4.2 Selección de k para clasificación

Se evalúan los mismos valores de k que en regresión, usando **Accuracy** como criterio.

```{r busqueda_k_clf}
set.seed(123)
ks_clf <- c(3, 5, 7, 9, 11, 15)

acc_k <- sapply(ks_clf, function(k) {
  modelo_tmp <- knn3(precio_cat ~ . - price, data = train_cat, k = k)
  pred_tmp   <- predict(modelo_tmp, newdata = test_cat, type = "class")
  mean(pred_tmp == test_cat$precio_cat)
})

resultados_clf_k <- data.frame(k = ks_clf, Accuracy = acc_k)
print(resultados_clf_k)

ggplot(resultados_clf_k, aes(x = k, y = Accuracy)) +
  geom_line(color = "steelblue") +
  geom_point(color = "steelblue", size = 3) +
  labs(title = "Accuracy según k — KNN Clasificación",
       x = "k vecinos", y = "Accuracy") +
  theme_minimal()
```

```{r k_optimo_clf}
k_opt_clf <- ks_clf[which.max(acc_k)]
cat("k óptimo para clasificación:", k_opt_clf, "\n")
```

### 4.3 Modelo final y evaluación

```{r knn_clf_final}
modelo_knn_clf <- knn3(precio_cat ~ . - price, data = train_cat, k = k_opt_clf)
pred_knn_clf   <- predict(modelo_knn_clf, newdata = test_cat, type = "class")

cm_knn <- confusionMatrix(pred_knn_clf, test_cat$precio_cat)
print(cm_knn)
```

### 4.4 Matriz de confusión visualizada

```{r matriz_confusion_plot}
cm_df <- as.data.frame(cm_knn$table)
names(cm_df) <- c("Predicho", "Real", "Freq")

ggplot(cm_df, aes(x = Real, y = Predicho, fill = Freq)) +
  geom_tile(color = "white") +
  geom_text(aes(label = Freq), size = 5) +
  scale_fill_gradient(low = "#d1e5f0", high = "#2c7bb6") +
  labs(title = "Matriz de Confusión — KNN Clasificación",
       x = "Clase real", y = "Clase predicha") +
  theme_minimal()
```

### 4.5 Tabla resumen — modelos de clasificación

```{r tabla_comparacion_clf}
acc_knn_clf  <- cm_knn$overall["Accuracy"]
kappa_knn    <- cm_knn$overall["Kappa"]
f1_knn_clf   <- mean(cm_knn$byClass[, "F1"], na.rm = TRUE)

tabla_clf <- data.frame(
  Modelo   = c("Naive Bayes", "KNN Clasificación"),
  Accuracy = round(c(acc_nb,       acc_knn_clf),  4),
  Kappa    = round(c(kappa_nb,     kappa_knn),    4),
  F1_macro = round(c(f1_nb,        f1_knn_clf),   4)
)

knitr::kable(tabla_clf,
             col.names = c("Modelo", "Accuracy", "Kappa", "F1 macro"),
             caption   = "Tabla 2. Métricas de clasificación en el conjunto de prueba",
             align     = c("l", "r", "r", "r")) %>%
  kable_styling(bootstrap_options = c("striped", "hover", "condensed"),
                full_width = FALSE) %>%
  row_spec(which.max(tabla_clf$Accuracy), bold = TRUE, color = "white",
           background = "#2c7bb6")
```

### 4.6 Interpretación

```{r interp_clf, echo=FALSE}
mejor_clf <- tabla_clf$Modelo[which.max(tabla_clf$Accuracy)]
cat(sprintf("Mejor modelo de clasificación (mayor Accuracy): %s\n", mejor_clf))
```

- **Accuracy**: fracción de observaciones clasificadas correctamente. Es la métrica más intuitiva, aunque puede ser engañosa si las clases están desbalanceadas.
- **Kappa de Cohen**: ajusta el Accuracy por el azar; valores > 0.6 indican acuerdo sustancial.
- **F1 macro**: promedio del F1-score por clase, penaliza igualmente errores en clases minoritarias. Complementa el Kappa cuando las clases tienen diferente frecuencia.

El modelo resaltado en azul es el que clasifica mejor las casas en barata, media y cara. KNN de clasificación aprovecha la misma lógica de vecindad que en regresión: asigna a cada observación la clase más frecuente entre sus *k* vecinos más cercanos en el espacio escalado de variables.
