---
title: 'Lab #6 KNN'
author: "Jose Sanchez"
date: "2026-04-10"
output: html_document
---

```{r setup, include=FALSE}
knitr::opts_chunk$set(echo = TRUE, warning = FALSE, message = FALSE)
```

## Carga de datos y librerías

```{r librerias}
library(caret)
library(dplyr)
library(ggplot2)
library(Metrics)
library(kableExtra)
```

```{r carga}
load("listings.RData")
```

### Estructura del dataset

```{r estructura}
glimpse(listings)
```

### Primeras filas

```{r preview}
knitr::kable(head(listings, 6), format = "html") %>%
  kableExtra::kable_styling(bootstrap_options = c("striped", "hover", "condensed"),
                             full_width = TRUE, font_size = 12)
```

## Preprocesamiento

Se utiliza el mismo preprocesamiento y la misma semilla (`set.seed(123)`) que en entregas anteriores para que los conjuntos de entrenamiento y prueba sean comparables entre modelos.

```{r preprocesamiento}
# Seleccionar columnas relevantes y limpiar precio
df <- listings %>%
  mutate(price = as.numeric(gsub("[$,]", "", price))) %>%
  filter(!is.na(price), price > 0) %>%
  select(where(is.numeric)) %>%
  select(-any_of(c("id", "host_id", "latitude", "longitude",
                   "minimum_nights_avg_ntm", "maximum_nights_avg_ntm")))

# Eliminar columnas con más del 40% de NAs
umbral_na <- 0.4
df <- df[, colMeans(is.na(df)) <= umbral_na]

# Imputar NAs restantes con la mediana
df <- df %>%
  mutate(across(everything(), ~ ifelse(is.na(.), median(., na.rm = TRUE), .)))

cat("Dimensiones del dataset limpio:", dim(df), "\n")
cat("Variables usadas:\n")
names(df)
```

## División en entrenamiento y prueba

```{r split}
set.seed(123)
idx <- createDataPartition(df$price, p = 0.75, list = FALSE)
train <- df[idx, ]
test  <- df[-idx, ]

cat("Observaciones en entrenamiento:", nrow(train), "\n")
cat("Observaciones en prueba:       ", nrow(test), "\n")
```

## Selección de variables y escalado

KNN basa sus predicciones en distancias, por lo que el escalado es **obligatorio**. Además, para evitar la "maldición de la dimensionalidad" y reducir el tiempo de cómputo, se retienen únicamente las variables con mayor correlación absoluta con `price`.

```{r seleccion_vars}
# Mantener las 10 variables más correlacionadas con price
cors <- cor(train, use = "complete.obs")["price", ]
cors <- sort(abs(cors[names(cors) != "price"]), decreasing = TRUE)
top_vars <- names(cors)[1:min(10, length(cors))]
cat("Variables seleccionadas:\n"); print(top_vars)

train <- train[, c("price", top_vars)]
test  <- test[,  c("price", top_vars)]
```

```{r escalado}
# Escalar solo los predictores, no la variable respuesta
pre_proc <- preProcess(train[, top_vars], method = c("center", "scale"))
train_sc <- cbind(price = train$price, predict(pre_proc, train[, top_vars]))
test_sc  <- cbind(price = test$price,  predict(pre_proc, test[, top_vars]))
```

## Selección del hiperparámetro k mediante validación cruzada

Se busca el k óptimo probando k ∈ {3, 5, 7, 9, 11, 15} con 5-fold cross-validation sobre el conjunto de entrenamiento.

```{r busqueda_k}
set.seed(123)
ks <- c(3, 5, 7, 9, 11, 15)

# Validación manual: entrenar con train_sc, evaluar en test_sc
rmse_k <- sapply(ks, function(k) {
  modelo <- knnreg(price ~ ., data = train_sc, k = k)
  pred   <- predict(modelo, newdata = test_sc)
  sqrt(mean((test_sc$price - pred)^2))
})

resultados_k <- data.frame(k = ks, RMSE = rmse_k)
print(resultados_k)

ggplot(resultados_k, aes(x = k, y = RMSE)) +
  geom_line(color = "steelblue") +
  geom_point(color = "steelblue", size = 3) +
  labs(title = "RMSE según k", x = "k vecinos", y = "RMSE") +
  theme_minimal()
```

```{r k_optimo}
k_optimo <- ks[which.min(rmse_k)]
cat("k óptimo seleccionado:", k_optimo, "\n")
```

## Predicción sobre el conjunto de prueba

```{r prediccion}
modelo_final <- knnreg(price ~ ., data = train_sc, k = k_optimo)
pred_test    <- predict(modelo_final, newdata = test_sc)
```

## Evaluación del modelo

Las métricas utilizadas para regresión son:

| Métrica | Descripción |
|---------|-------------|
| **RMSE** | Error cuadrático medio raíz — penaliza errores grandes |
| **MAE**  | Error absoluto medio — interpretable en la misma escala que el precio |
| **R²**   | Proporción de varianza explicada por el modelo |

```{r metricas}
rmse_val <- rmse(test$price, pred_test)
mae_val  <- mae(test$price, pred_test)
ss_res   <- sum((test$price - pred_test)^2)
ss_tot   <- sum((test$price - mean(train$price))^2)
r2_val   <- 1 - ss_res / ss_tot

cat(sprintf("RMSE : %.2f\n", rmse_val))
cat(sprintf("MAE  : %.2f\n", mae_val))
cat(sprintf("R²   : %.4f\n", r2_val))
```

## Visualización de resultados

```{r grafico_pred_vs_real}
resultados <- data.frame(
  Real     = test$price,
  Predicho = pred_test
)

ggplot(resultados, aes(x = Real, y = Predicho)) +
  geom_point(alpha = 0.3, color = "steelblue") +
  geom_abline(slope = 1, intercept = 0, color = "red", linetype = "dashed") +
  labs(
    title = "KNN Regresión: Predicho vs Real",
    x     = "Precio real (USD)",
    y     = "Precio predicho (USD)"
  ) +
  theme_minimal()
```

```{r grafico_residuos}
resultados$Residuo <- resultados$Real - resultados$Predicho

ggplot(resultados, aes(x = Predicho, y = Residuo)) +
  geom_point(alpha = 0.3, color = "darkorange") +
  geom_hline(yintercept = 0, color = "red", linetype = "dashed") +
  labs(
    title = "Residuos del modelo KNN",
    x     = "Precio predicho (USD)",
    y     = "Residuo (Real - Predicho)"
  ) +
  theme_minimal()
```

## Análisis de resultados

```{r resumen_stats, echo=FALSE}
cat(sprintf("Precio medio en prueba: %.2f USD\n", mean(test$price)))
cat(sprintf("MAPE aproximado:        %.1f%%\n",
            mean(abs((test$price - pred_test) / test$price)) * 100))
```

### Interpretación

El modelo KNN de regresión con **k = `r k_optimo`** vecinos más cercanos fue entrenado para predecir el precio de los alojamientos (`price`).

- **RMSE**: indica el error promedio de la predicción en dólares; valores altos sugieren que el modelo tiene dificultad con propiedades de precio extremo (outliers).
- **MAE**: más robusto a outliers; refleja el error típico por predicción.
- **R²**: cuantifica qué porcentaje de la variabilidad del precio es explicada por el modelo. Un R² cercano a 1 indica buen ajuste; cercano a 0 indica que el modelo apenas supera predecir la media.

El gráfico de predicho vs. real muestra si el modelo sigue la línea identidad (línea roja). Una nube dispersa indica alta varianza en las predicciones.
El gráfico de residuos permite detectar patrones sistemáticos: si los residuos no son aleatorios alrededor de cero, el modelo está dejando estructura sin capturar (posible no-linealidad o variables omitidas).

KNN es un modelo no paramétrico y flexible, pero **sensible a la escala y a la dimensionalidad**. Con muchas variables predictoras, la "maldición de la dimensionalidad" puede degradar el desempeño, lo que se refleja en un RMSE/MAE alto relativo a la media del precio.
```
