---
title: 'Lab #6 KNN'
author: "Jose Sanchez, Roberto Najera y Andre Pivaral"
date: "2026-04-12"
output: html_document
---

```{r setup, include=FALSE}
knitr::opts_chunk$set(echo = TRUE, warning = FALSE, message = FALSE)
```

```{r librerias}
library(caret)
library(dplyr)
library(ggplot2)
library(Metrics)
library(kableExtra)
library(rpart)
library(e1071)
library(kknn)
library(randomForest)
library(tidyr)
```

```{r carga}
load("listings.RData")
```

```{r estructura}
glimpse(listings)
```

```{r preview}
knitr::kable(head(listings, 6), format = "html") %>%
  kableExtra::kable_styling(bootstrap_options = c("striped", "hover", "condensed"),
                            full_width = TRUE, font_size = 12)
```

# Preprocesamiento

```{r preprocesamiento}
df <- listings %>%
  mutate(price = as.numeric(gsub("[$,]", "", price))) %>%
  filter(!is.na(price), price > 0) %>%
  select(where(is.numeric)) %>%
  select(-any_of(c("id", "host_id", "latitude", "longitude",
                   "minimum_nights_avg_ntm", "maximum_nights_avg_ntm")))

umbral_na <- 0.4
df <- df[, colMeans(is.na(df)) <= umbral_na]

df <- df %>%
  mutate(across(everything(), ~ ifelse(is.na(.), median(., na.rm = TRUE), .)))

cat("Dimensiones del dataset limpio:", dim(df), "\n")
names(df)
```

# División en entrenamiento y prueba

```{r split}
set.seed(123)
idx <- createDataPartition(df$price, p = 0.75, list = FALSE)
train <- df[idx, ]
test  <- df[-idx, ]

cat("Observaciones en entrenamiento:", nrow(train), "\n")
cat("Observaciones en prueba:       ", nrow(test), "\n")
```

# Selección de variables y escalado

```{r seleccion_vars}
cors <- cor(train, use = "complete.obs")["price", ]
cors <- sort(abs(cors[names(cors) != "price"]), decreasing = TRUE)
top_vars <- names(cors)[1:min(10, length(cors))]
print(top_vars)

train <- train[, c("price", top_vars)]
test  <- test[,  c("price", top_vars)]
```

```{r escalado}
pre_proc <- preProcess(train[, top_vars], method = c("center", "scale"))
train_sc <- cbind(price = train$price, predict(pre_proc, train[, top_vars]))
test_sc  <- cbind(price = test$price,  predict(pre_proc, test[, top_vars]))
```

# Selección de k mediante búsqueda manual

```{r busqueda_k}
set.seed(123)
ks <- c(3, 5, 7, 9, 11, 15)

rmse_k <- sapply(ks, function(k) {
  modelo <- knnreg(price ~ ., data = train_sc, k = k)
  pred   <- predict(modelo, newdata = test_sc)
  sqrt(mean((test_sc$price - pred)^2))
})

resultados_k <- data.frame(k = ks, RMSE = rmse_k)
print(resultados_k)

ggplot(resultados_k, aes(x = k, y = RMSE)) +
  geom_line(color = "steelblue") +
  geom_point(color = "steelblue", size = 3) +
  labs(title = "RMSE según k", x = "k vecinos", y = "RMSE") +
  theme_minimal()
```

```{r k_optimo}
k_optimo <- ks[which.min(rmse_k)]
cat("k óptimo seleccionado:", k_optimo, "\n")
```

# Predicción y evaluación del KNN base

```{r prediccion}
modelo_final <- knnreg(price ~ ., data = train_sc, k = k_optimo)
pred_test    <- predict(modelo_final, newdata = test_sc)
```

```{r metricas}
rmse_val <- rmse(test$price, pred_test)
mae_val  <- mae(test$price, pred_test)
ss_res   <- sum((test$price - pred_test)^2)
ss_tot   <- sum((test$price - mean(train$price))^2)
r2_val   <- 1 - ss_res / ss_tot

cat(sprintf("RMSE : %.2f\n", rmse_val))
cat(sprintf("MAE  : %.2f\n", mae_val))
cat(sprintf("R²   : %.4f\n", r2_val))
```

```{r grafico_pred_vs_real}
resultados <- data.frame(Real = test$price, Predicho = pred_test)

ggplot(resultados, aes(x = Real, y = Predicho)) +
  geom_point(alpha = 0.3, color = "steelblue") +
  geom_abline(slope = 1, intercept = 0, color = "red", linetype = "dashed") +
  labs(title = "KNN Regresión: Predicho vs Real",
       x = "Precio real (USD)", y = "Precio predicho (USD)") +
  theme_minimal()
```

```{r grafico_residuos}
resultados$Residuo <- resultados$Real - resultados$Predicho

ggplot(resultados, aes(x = Predicho, y = Residuo)) +
  geom_point(alpha = 0.3, color = "darkorange") +
  geom_hline(yintercept = 0, color = "red", linetype = "dashed") +
  labs(title = "Residuos del modelo KNN",
       x = "Precio predicho (USD)", y = "Residuo (Real - Predicho)") +
  theme_minimal()
```

```{r resumen_stats, echo=FALSE}
cat(sprintf("Precio medio en prueba: %.2f USD\n", mean(test$price)))
cat(sprintf("MAPE aproximado:        %.1f%%\n",
            mean(abs((test$price - pred_test) / test$price)) * 100))
```

El modelo KNN de regresión con **k = `r k_optimo`** vecinos más cercanos fue entrenado para predecir el precio de los alojamientos. El RMSE indica el error promedio en dólares, el MAE es más robusto a outliers, y el R² cuantifica qué porcentaje de la variabilidad del precio es explicada por el modelo.

# Comparación con modelos de entregas anteriores

## Regresión Lineal

```{r modelo_rl}
modelo_rl <- lm(price ~ ., data = train_sc)
pred_rl   <- predict(modelo_rl, newdata = test_sc)

rmse_rl <- rmse(test_sc$price, pred_rl)
mae_rl  <- mae(test_sc$price,  pred_rl)
r2_rl   <- 1 - sum((test_sc$price - pred_rl)^2) /
               sum((test_sc$price - mean(train_sc$price))^2)

cat(sprintf("Regresión Lineal → RMSE: %.2f | MAE: %.2f | R²: %.4f\n",
            rmse_rl, mae_rl, r2_rl))
```

## Árbol de Regresión

```{r modelo_arbol}
set.seed(123)
modelo_arbol <- rpart(price ~ ., data = train_sc,
                      method = "anova",
                      control = rpart.control(xval = 10))

cp_opt <- modelo_arbol$cptable[which.min(modelo_arbol$cptable[, "xerror"]), "CP"]
modelo_arbol_podado <- prune(modelo_arbol, cp = cp_opt)

pred_arbol <- predict(modelo_arbol_podado, newdata = test_sc)

rmse_arbol <- rmse(test_sc$price, pred_arbol)
mae_arbol  <- mae(test_sc$price,  pred_arbol)
r2_arbol   <- 1 - sum((test_sc$price - pred_arbol)^2) /
                  sum((test_sc$price - mean(train_sc$price))^2)

cat(sprintf("Árbol de Regresión → RMSE: %.2f | MAE: %.2f | R²: %.4f\n",
            rmse_arbol, mae_arbol, r2_arbol))
```

## Variable categórica de precio

```{r precio_cat_creacion}
q33 <- quantile(train$price, 1/3)
q67 <- quantile(train$price, 2/3)

cat(sprintf("Umbral barata/media: %.2f USD\n", q33))
cat(sprintf("Umbral media/cara:   %.2f USD\n", q67))

train_cat <- train_sc %>%
  mutate(precio_cat = factor(
    case_when(
      price <= q33 ~ "barata",
      price <= q67 ~ "media",
      TRUE         ~ "cara"
    ),
    levels = c("barata", "media", "cara")
  ))

test_cat <- test_sc %>%
  mutate(precio_cat = factor(
    case_when(
      price <= q33 ~ "barata",
      price <= q67 ~ "media",
      TRUE         ~ "cara"
    ),
    levels = c("barata", "media", "cara")
  ))
```

## Naive Bayes

```{r modelo_nb}
modelo_nb <- naiveBayes(precio_cat ~ . - price, data = train_cat)
pred_nb   <- predict(modelo_nb, newdata = test_cat)

cm_nb     <- confusionMatrix(pred_nb, test_cat$precio_cat)
acc_nb    <- cm_nb$overall["Accuracy"]
kappa_nb  <- cm_nb$overall["Kappa"]
f1_nb     <- mean(cm_nb$byClass[, "F1"], na.rm = TRUE)

cat(sprintf("Naive Bayes → Accuracy: %.4f | Kappa: %.4f | F1 macro: %.4f\n",
            acc_nb, kappa_nb, f1_nb))
```

## Tabla resumen de regresión

```{r tabla_comparacion_regresion}
tabla_reg <- data.frame(
  Modelo = c("Regresión Lineal", "Árbol de Regresión (podado)", "KNN Regresión"),
  RMSE   = round(c(rmse_rl,    rmse_arbol,    rmse_val),  2),
  MAE    = round(c(mae_rl,     mae_arbol,     mae_val),   2),
  R2     = round(c(r2_rl,      r2_arbol,      r2_val),    4)
)

knitr::kable(tabla_reg,
             col.names = c("Modelo", "RMSE", "MAE", "R²"),
             caption   = "Tabla 1. Métricas de regresión en el conjunto de prueba",
             align     = c("l", "r", "r", "r")) %>%
  kable_styling(bootstrap_options = c("striped", "hover", "condensed"),
                full_width = FALSE) %>%
  row_spec(which.min(tabla_reg$RMSE), bold = TRUE, color = "white",
           background = "#2c7bb6")
```

```{r mejor_modelo_reg, echo=FALSE}
mejor <- tabla_reg$Modelo[which.min(tabla_reg$RMSE)]
cat(sprintf("Modelo con menor RMSE: %s\n", mejor))
```

# Modelo KNN de Clasificación

```{r dist_clases}
table(train_cat$precio_cat) %>%
  as.data.frame() %>%
  setNames(c("Categoría", "N")) %>%
  knitr::kable(caption = "Distribución de clases en entrenamiento") %>%
  kable_styling(bootstrap_options = c("striped", "condensed"), full_width = FALSE)
```

```{r busqueda_k_clf}
set.seed(123)
ks_clf <- c(3, 5, 7, 9, 11, 15)

acc_k <- sapply(ks_clf, function(k) {
  modelo_tmp <- knn3(precio_cat ~ . - price, data = train_cat, k = k)
  pred_tmp   <- predict(modelo_tmp, newdata = test_cat, type = "class")
  mean(pred_tmp == test_cat$precio_cat)
})

resultados_clf_k <- data.frame(k = ks_clf, Accuracy = acc_k)
print(resultados_clf_k)

ggplot(resultados_clf_k, aes(x = k, y = Accuracy)) +
  geom_line(color = "steelblue") +
  geom_point(color = "steelblue", size = 3) +
  labs(title = "Accuracy según k — KNN Clasificación",
       x = "k vecinos", y = "Accuracy") +
  theme_minimal()
```

```{r k_optimo_clf}
k_opt_clf <- ks_clf[which.max(acc_k)]
cat("k óptimo para clasificación:", k_opt_clf, "\n")
```

```{r knn_clf_final}
modelo_knn_clf <- knn3(precio_cat ~ . - price, data = train_cat, k = k_opt_clf)
pred_knn_clf   <- predict(modelo_knn_clf, newdata = test_cat, type = "class")

cm_knn <- confusionMatrix(pred_knn_clf, test_cat$precio_cat)
print(cm_knn)
```

```{r matriz_confusion_plot}
cm_df <- as.data.frame(cm_knn$table)
names(cm_df) <- c("Predicho", "Real", "Freq")

ggplot(cm_df, aes(x = Real, y = Predicho, fill = Freq)) +
  geom_tile(color = "white") +
  geom_text(aes(label = Freq), size = 5) +
  scale_fill_gradient(low = "#d1e5f0", high = "#2c7bb6") +
  labs(title = "Matriz de Confusión — KNN Clasificación",
       x = "Clase real", y = "Clase predicha") +
  theme_minimal()
```

```{r tabla_comparacion_clf}
acc_knn_clf  <- cm_knn$overall["Accuracy"]
kappa_knn    <- cm_knn$overall["Kappa"]
f1_knn_clf   <- mean(cm_knn$byClass[, "F1"], na.rm = TRUE)

tabla_clf <- data.frame(
  Modelo   = c("Naive Bayes", "KNN Clasificación"),
  Accuracy = round(c(acc_nb,       acc_knn_clf),  4),
  Kappa    = round(c(kappa_nb,     kappa_knn),    4),
  F1_macro = round(c(f1_nb,        f1_knn_clf),   4)
)

knitr::kable(tabla_clf,
             col.names = c("Modelo", "Accuracy", "Kappa", "F1 macro"),
             caption   = "Tabla 2. Métricas de clasificación en el conjunto de prueba",
             align     = c("l", "r", "r", "r")) %>%
  kable_styling(bootstrap_options = c("striped", "hover", "condensed"),
                full_width = FALSE) %>%
  row_spec(which.max(tabla_clf$Accuracy), bold = TRUE, color = "white",
           background = "#2c7bb6")
```

# Eficiencia de los algoritmos sobre el conjunto de prueba

```{r eficiencia_regresion}
pred_knn_reg   <- predict(modelo_final,        newdata = test_sc)
pred_rl_v2     <- predict(modelo_rl,           newdata = test_sc)
pred_arbol_v2  <- predict(modelo_arbol_podado, newdata = test_sc)

calc_metricas_reg <- function(real, pred, nombre_modelo) {
  rmse_v <- sqrt(mean((real - pred)^2))
  mae_v  <- mean(abs(real - pred))
  r2_v   <- 1 - sum((real - pred)^2) / sum((real - mean(real))^2)
  mape_v <- mean(abs((real - pred) / real)) * 100
  data.frame(
    Modelo = nombre_modelo,
    RMSE   = round(rmse_v, 2),
    MAE    = round(mae_v,  2),
    R2     = round(r2_v,   4),
    MAPE   = round(mape_v, 2)
  )
}

tabla_efic_reg <- rbind(
  calc_metricas_reg(test_sc$price, pred_rl_v2,    "Regresión Lineal"),
  calc_metricas_reg(test_sc$price, pred_arbol_v2, "Árbol de Regresión (podado)"),
  calc_metricas_reg(test_sc$price, pred_knn_reg,  paste0("KNN Regresión (k=", k_optimo, ")"))
)

mejor_reg_idx <- which.min(tabla_efic_reg$RMSE)

knitr::kable(tabla_efic_reg,
             col.names = c("Modelo", "RMSE", "MAE", "R²", "MAPE (%)"),
             caption   = "Tabla 3. Eficiencia de modelos de regresión sobre el conjunto de prueba",
             align     = c("l", "r", "r", "r", "r")) %>%
  kable_styling(bootstrap_options = c("striped", "hover", "condensed"),
                full_width = FALSE) %>%
  row_spec(mejor_reg_idx, bold = TRUE, color = "white", background = "#1a9641")
```

```{r grafico_eficiencia_reg}
ggplot(tabla_efic_reg, aes(x = reorder(Modelo, RMSE), y = RMSE, fill = Modelo)) +
  geom_col(show.legend = FALSE, width = 0.6) +
  geom_text(aes(label = RMSE), hjust = -0.1, size = 3.5) +
  coord_flip() +
  scale_fill_manual(values = c("#74add1", "#fdae61", "#1a9641")) +
  labs(title = "Comparación de RMSE — Modelos de Regresión",
       subtitle = "Menor RMSE = mejor eficiencia predictiva",
       x = NULL, y = "RMSE (USD)") +
  theme_minimal(base_size = 12) +
  expand_limits(y = max(tabla_efic_reg$RMSE) * 1.15)
```

```{r grafico_eficiencia_r2}
ggplot(tabla_efic_reg, aes(x = reorder(Modelo, R2), y = R2, fill = Modelo)) +
  geom_col(show.legend = FALSE, width = 0.6) +
  geom_text(aes(label = R2), hjust = -0.1, size = 3.5) +
  coord_flip() +
  scale_fill_manual(values = c("#74add1", "#fdae61", "#1a9641")) +
  labs(title = "Comparación de R² — Modelos de Regresión",
       subtitle = "Mayor R² = mayor poder explicativo",
       x = NULL, y = "R²") +
  theme_minimal(base_size = 12) +
  expand_limits(y = min(max(tabla_efic_reg$R2) * 1.15, 1))
```

```{r eficiencia_clasificacion}
pred_knn_clf_v2 <- predict(modelo_knn_clf, newdata = test_cat, type = "class")
pred_nb_v2      <- predict(modelo_nb,      newdata = test_cat)

cm_knn_v2 <- confusionMatrix(pred_knn_clf_v2, test_cat$precio_cat)
cm_nb_v2  <- confusionMatrix(pred_nb_v2,      test_cat$precio_cat)

calc_metricas_clf <- function(cm, nombre_modelo) {
  data.frame(
    Modelo     = nombre_modelo,
    Accuracy   = round(cm$overall["Accuracy"], 4),
    Kappa      = round(cm$overall["Kappa"],    4),
    F1_macro   = round(mean(cm$byClass[, "F1"], na.rm = TRUE), 4),
    Sens_media = round(mean(cm$byClass[, "Sensitivity"], na.rm = TRUE), 4)
  )
}

tabla_efic_clf <- rbind(
  calc_metricas_clf(cm_nb_v2,  "Naive Bayes"),
  calc_metricas_clf(cm_knn_v2, paste0("KNN Clasificación (k=", k_opt_clf, ")"))
)

mejor_clf_idx <- which.max(tabla_efic_clf$Accuracy)

knitr::kable(tabla_efic_clf,
             col.names = c("Modelo", "Accuracy", "Kappa", "F1 macro", "Sens. media"),
             caption   = "Tabla 4. Eficiencia de modelos de clasificación sobre el conjunto de prueba",
             align     = c("l", "r", "r", "r", "r")) %>%
  kable_styling(bootstrap_options = c("striped", "hover", "condensed"),
                full_width = FALSE) %>%
  row_spec(mejor_clf_idx, bold = TRUE, color = "white", background = "#1a9641")
```

```{r grafico_eficiencia_clf}
tabla_clf_long <- tabla_efic_clf %>%
  tidyr::pivot_longer(cols = c(Accuracy, Kappa, F1_macro, Sens_media),
                      names_to = "Metrica", values_to = "Valor")

ggplot(tabla_clf_long, aes(x = Metrica, y = Valor, fill = Modelo)) +
  geom_col(position = "dodge", width = 0.6) +
  geom_text(aes(label = round(Valor, 3)),
            position = position_dodge(width = 0.6),
            vjust = -0.4, size = 3) +
  scale_fill_manual(values = c("#fdae61", "#1a9641")) +
  labs(title    = "Comparación de métricas — Modelos de Clasificación",
       subtitle = "Mayor valor = mayor eficiencia clasificatoria",
       x = NULL, y = "Valor", fill = "Modelo") +
  theme_minimal(base_size = 12) +
  expand_limits(y = 1.05)
```

# Análisis de la matriz de confusión

```{r metricas_clase}
metricas_clase <- data.frame(
  Clase     = rownames(cm_knn$byClass),
  Precision = round(cm_knn$byClass[, "Precision"], 4),
  Recall    = round(cm_knn$byClass[, "Sensitivity"], 4),
  F1        = round(cm_knn$byClass[, "F1"], 4)
)

knitr::kable(metricas_clase,
             caption = "Métricas por clase — KNN Clasificación") %>%
  kable_styling(bootstrap_options = c("striped", "condensed"), full_width = FALSE)
```

El modelo logra una proporción aceptable de clasificaciones correctas. Generalmente, los errores ocurren entre clases adyacentes (barata ↔ media o media ↔ cara), porque las propiedades cercanas en precio tienen características similares. El modelo distingue mejor entre extremos (barata vs cara), ya que sus características son más diferenciadas.

# Análisis de sobreajuste

El modelo KNN puede ser propenso al sobreajuste cuando se usa un valor de k pequeño. Se utilizó un proceso de selección de k óptimo, lo cual ayuda a mitigar el sobreajuste. El escalado y reducción de variables ayudaron a controlar este problema.

# Modelo con validación cruzada

```{r modelo_cv}
set.seed(123)

idx_cv <- sample(seq_len(nrow(train_sc)), size = min(3000, nrow(train_sc)))
train_cv <- train_sc[idx_cv, ]

control <- trainControl(method = "cv", number = 3)
grid <- expand.grid(k = c(5, 9, 15))

modelo_knn_cv <- train(
  price ~ .,
  data = train_cv,
  method = "knn",
  trControl = control,
  tuneGrid = grid,
  metric = "RMSE"
)

print(modelo_knn_cv)

pred_knn_cv <- predict(modelo_knn_cv, newdata = test_sc)

rmse_cv <- rmse(test_sc$price, pred_knn_cv)
mae_cv  <- mae(test_sc$price, pred_knn_cv)
r2_cv   <- 1 - sum((test_sc$price - pred_knn_cv)^2) /
                sum((test_sc$price - mean(train_sc$price))^2)

cat(sprintf("KNN con CV → RMSE: %.2f | MAE: %.2f | R²: %.4f\n",
            rmse_cv, mae_cv, r2_cv))
```

```{r comparacion_cv}
comparacion_cv <- data.frame(
  Modelo = c("KNN sin CV", "KNN con CV"),
  RMSE   = round(c(rmse_val, rmse_cv), 2),
  MAE    = round(c(mae_val,  mae_cv), 2),
  R2     = round(c(r2_val,   r2_cv), 4)
)

knitr::kable(comparacion_cv,
             caption = "Comparación KNN sin CV vs con CV") %>%
  kable_styling(bootstrap_options = c("striped", "condensed"), full_width = FALSE)
```

El modelo con validación cruzada es preferible porque reduce el riesgo de sobreajuste, proporciona una selección más confiable del hiperparámetro k y mejora la estabilidad del modelo.

# Tuneo de hiperparámetros del KNN

| Hiperparámetro | Descripción |
|----------------|-------------|
| **k** (número de vecinos) | Define cuántos puntos cercanos se usan para promediar (regresión) o votar (clasificación). |
| **Métrica de distancia** | Forma de medir la cercanía entre observaciones. Las más usadas son Euclidiana, Manhattan y Minkowski. |
| **Esquema de pesos (kernel)** | Permite que los vecinos más cercanos pesen más que los lejanos. |

Dado el tamaño del conjunto de entrenamiento (~57,000 filas), el tuneo se realiza sobre una submuestra aleatoria de 2,500 filas con 3-fold CV. Esto reduce el costo computacional sin sacrificar la fiabilidad del tuneo, ya que los hiperparámetros óptimos son estables al variar el tamaño de muestra.

## Tuneo del modelo de regresión

```{r tuneo_regresion}
set.seed(123)

idx_tune <- sample(seq_len(nrow(train_sc)), size = min(2500, nrow(train_sc)))
train_tune <- train_sc[idx_tune, ]

ctrl_reg <- trainControl(method = "cv", number = 3)

grid_reg <- expand.grid(
  kmax     = c(5, 11),
  distance = c(1, 2),
  kernel   = c("rectangular", "gaussian")
)

modelo_knn_tune_reg <- train(
  price ~ .,
  data      = train_tune,
  method    = "kknn",
  trControl = ctrl_reg,
  tuneGrid  = grid_reg,
  metric    = "RMSE"
)

print(modelo_knn_tune_reg$bestTune)
```

```{r grafico_tuneo_reg}
ggplot(modelo_knn_tune_reg) +
  labs(title = "Tuneo de hiperparámetros — KNN Regresión",
       subtitle = "RMSE en función de k, distancia y kernel") +
  theme_minimal()
```

```{r eval_tuneo_reg}
pred_knn_tune_reg <- predict(modelo_knn_tune_reg, newdata = test_sc)

rmse_tune_reg <- rmse(test_sc$price, pred_knn_tune_reg)
mae_tune_reg  <- mae(test_sc$price,  pred_knn_tune_reg)
r2_tune_reg   <- 1 - sum((test_sc$price - pred_knn_tune_reg)^2) /
                     sum((test_sc$price - mean(train_sc$price))^2)

cat(sprintf("KNN Tuneado (regresión) → RMSE: %.2f | MAE: %.2f | R²: %.4f\n",
            rmse_tune_reg, mae_tune_reg, r2_tune_reg))
```

```{r tabla_compara_tuneo_reg}
comparacion_tuneo_reg <- data.frame(
  Modelo = c("KNN base (k óptimo manual)",
             "KNN con CV simple",
             "KNN tuneado (kknn + grid)"),
  RMSE   = round(c(rmse_val, rmse_cv, rmse_tune_reg), 2),
  MAE    = round(c(mae_val,  mae_cv,  mae_tune_reg),  2),
  R2     = round(c(r2_val,   r2_cv,   r2_tune_reg),   4)
)

mejor_tune_reg_idx <- which.min(comparacion_tuneo_reg$RMSE)

knitr::kable(comparacion_tuneo_reg,
             col.names = c("Modelo", "RMSE", "MAE", "R²"),
             caption   = "Tabla 5. Comparación de los modelos KNN de regresión",
             align     = c("l","r","r","r")) %>%
  kable_styling(bootstrap_options = c("striped","hover","condensed"),
                full_width = FALSE) %>%
  row_spec(mejor_tune_reg_idx, bold = TRUE, color = "white",
           background = "#1a9641")
```

## Tuneo del modelo de clasificación

```{r tuneo_clasificacion}
set.seed(123)

ctrl_clf <- trainControl(method = "cv", number = 3, classProbs = TRUE)

grid_clf <- expand.grid(
  kmax     = c(5, 11),
  distance = c(1, 2),
  kernel   = c("rectangular", "gaussian")
)

train_cat_clf <- train_cat %>% select(-price)
test_cat_clf  <- test_cat  %>% select(-price)

set.seed(123)
idx_tune_clf <- caret::createDataPartition(
  train_cat_clf$precio_cat,
  p = min(2500/nrow(train_cat_clf), 1),
  list = FALSE
)
train_cat_tune <- train_cat_clf[idx_tune_clf, ]

modelo_knn_tune_clf <- train(
  precio_cat ~ .,
  data      = train_cat_tune,
  method    = "kknn",
  trControl = ctrl_clf,
  tuneGrid  = grid_clf,
  metric    = "Accuracy"
)

print(modelo_knn_tune_clf$bestTune)
```

```{r grafico_tuneo_clf}
ggplot(modelo_knn_tune_clf) +
  labs(title = "Tuneo de hiperparámetros — KNN Clasificación",
       subtitle = "Accuracy en función de k, distancia y kernel") +
  theme_minimal()
```

```{r eval_tuneo_clf}
pred_knn_tune_clf <- predict(modelo_knn_tune_clf, newdata = test_cat_clf)
cm_knn_tune       <- confusionMatrix(pred_knn_tune_clf, test_cat_clf$precio_cat)

acc_tune_clf <- cm_knn_tune$overall["Accuracy"]
kap_tune_clf <- cm_knn_tune$overall["Kappa"]
f1_tune_clf  <- mean(cm_knn_tune$byClass[, "F1"], na.rm = TRUE)

cat(sprintf("KNN Tuneado (clasificación) → Accuracy: %.4f | Kappa: %.4f | F1 macro: %.4f\n",
            acc_tune_clf, kap_tune_clf, f1_tune_clf))
```

```{r tabla_compara_tuneo_clf}
comparacion_tuneo_clf <- data.frame(
  Modelo   = c("KNN Clasificación base", "KNN Clasificación tuneado"),
  Accuracy = round(c(acc_knn_clf, acc_tune_clf), 4),
  Kappa    = round(c(kappa_knn,   kap_tune_clf), 4),
  F1_macro = round(c(f1_knn_clf,  f1_tune_clf),  4)
)

mejor_tune_clf_idx <- which.max(comparacion_tuneo_clf$Accuracy)

knitr::kable(comparacion_tuneo_clf,
             col.names = c("Modelo","Accuracy","Kappa","F1 macro"),
             caption   = "Tabla 6. Comparación KNN de clasificación: base vs tuneado",
             align     = c("l","r","r","r")) %>%
  kable_styling(bootstrap_options = c("striped","hover","condensed"),
                full_width = FALSE) %>%
  row_spec(mejor_tune_clf_idx, bold = TRUE, color = "white",
           background = "#1a9641")
```

El tuneo exhaustivo permite identificar la mejor combinación de los tres hiperparámetros simultáneamente. En el modelo de regresión, el RMSE mejora ligeramente al permitir kernels ponderados (`gaussian`), porque los vecinos más cercanos contribuyen más a la predicción. En clasificación, la métrica de distancia tiene un impacto notable: cuando las variables tienen diferentes escalas o presencia de outliers, **Manhattan (p = 1)** suele ser más robusta que Euclidiana (p = 2).

