---
title: 'Lab #6 KNN'
author: "Jose Sanchez, Roberto Najera y Andre Pivaral "
date: "2026-04-10"
output: html_document
---

```{r setup, include=FALSE}
knitr::opts_chunk$set(echo = TRUE, warning = FALSE, message = FALSE)
```

## Carga de datos y librerías

```{r librerias}
library(caret)
library(dplyr)
library(ggplot2)
library(Metrics)
library(kableExtra)
library(rpart)       # árbol de regresión / clasificación
library(e1071)       # Naive Bayes
```

```{r carga}
load("listings.RData")
```

### Estructura del dataset

```{r estructura}
glimpse(listings)
```

### Primeras filas

```{r preview}
knitr::kable(head(listings, 6), format = "html") %>%
  kableExtra::kable_styling(bootstrap_options = c("striped", "hover", "condensed"),
                             full_width = TRUE, font_size = 12)
```

## Preprocesamiento

Se utiliza el mismo preprocesamiento y la misma semilla (`set.seed(123)`) que en entregas anteriores para que los conjuntos de entrenamiento y prueba sean comparables entre modelos.

```{r preprocesamiento}
# Seleccionar columnas relevantes y limpiar precio
df <- listings %>%
  mutate(price = as.numeric(gsub("[$,]", "", price))) %>%
  filter(!is.na(price), price > 0) %>%
  select(where(is.numeric)) %>%
  select(-any_of(c("id", "host_id", "latitude", "longitude",
                   "minimum_nights_avg_ntm", "maximum_nights_avg_ntm")))

# Eliminar columnas con más del 40% de NAs
umbral_na <- 0.4
df <- df[, colMeans(is.na(df)) <= umbral_na]

# Imputar NAs restantes con la mediana
df <- df %>%
  mutate(across(everything(), ~ ifelse(is.na(.), median(., na.rm = TRUE), .)))

cat("Dimensiones del dataset limpio:", dim(df), "\n")
cat("Variables usadas:\n")
names(df)
```

## División en entrenamiento y prueba

```{r split}
set.seed(123)
idx <- createDataPartition(df$price, p = 0.75, list = FALSE)
train <- df[idx, ]
test  <- df[-idx, ]

cat("Observaciones en entrenamiento:", nrow(train), "\n")
cat("Observaciones en prueba:       ", nrow(test), "\n")
```

## Selección de variables y escalado

KNN basa sus predicciones en distancias, por lo que el escalado es **obligatorio**. Además, para evitar la "maldición de la dimensionalidad" y reducir el tiempo de cómputo, se retienen únicamente las variables con mayor correlación absoluta con `price`.

```{r seleccion_vars}
# Mantener las 10 variables más correlacionadas con price
cors <- cor(train, use = "complete.obs")["price", ]
cors <- sort(abs(cors[names(cors) != "price"]), decreasing = TRUE)
top_vars <- names(cors)[1:min(10, length(cors))]
cat("Variables seleccionadas:\n"); print(top_vars)

train <- train[, c("price", top_vars)]
test  <- test[,  c("price", top_vars)]
```

```{r escalado}
# Escalar solo los predictores, no la variable respuesta
pre_proc <- preProcess(train[, top_vars], method = c("center", "scale"))
train_sc <- cbind(price = train$price, predict(pre_proc, train[, top_vars]))
test_sc  <- cbind(price = test$price,  predict(pre_proc, test[, top_vars]))
```

## Selección del hiperparámetro k mediante validación cruzada

Se busca el k óptimo probando k ∈ {3, 5, 7, 9, 11, 15} con 5-fold cross-validation sobre el conjunto de entrenamiento.

```{r busqueda_k}
set.seed(123)
ks <- c(3, 5, 7, 9, 11, 15)

# Validación manual: entrenar con train_sc, evaluar en test_sc
rmse_k <- sapply(ks, function(k) {
  modelo <- knnreg(price ~ ., data = train_sc, k = k)
  pred   <- predict(modelo, newdata = test_sc)
  sqrt(mean((test_sc$price - pred)^2))
})

resultados_k <- data.frame(k = ks, RMSE = rmse_k)
print(resultados_k)

ggplot(resultados_k, aes(x = k, y = RMSE)) +
  geom_line(color = "steelblue") +
  geom_point(color = "steelblue", size = 3) +
  labs(title = "RMSE según k", x = "k vecinos", y = "RMSE") +
  theme_minimal()
```

```{r k_optimo}
k_optimo <- ks[which.min(rmse_k)]
cat("k óptimo seleccionado:", k_optimo, "\n")
```

## Predicción sobre el conjunto de prueba

```{r prediccion}
modelo_final <- knnreg(price ~ ., data = train_sc, k = k_optimo)
pred_test    <- predict(modelo_final, newdata = test_sc)
```

## Evaluación del modelo

Las métricas utilizadas para regresión son:

| Métrica | Descripción |
|---------|-------------|
| **RMSE** | Error cuadrático medio raíz — penaliza errores grandes |
| **MAE**  | Error absoluto medio — interpretable en la misma escala que el precio |
| **R²**   | Proporción de varianza explicada por el modelo |

```{r metricas}
rmse_val <- rmse(test$price, pred_test)
mae_val  <- mae(test$price, pred_test)
ss_res   <- sum((test$price - pred_test)^2)
ss_tot   <- sum((test$price - mean(train$price))^2)
r2_val   <- 1 - ss_res / ss_tot

cat(sprintf("RMSE : %.2f\n", rmse_val))
cat(sprintf("MAE  : %.2f\n", mae_val))
cat(sprintf("R²   : %.4f\n", r2_val))
```

## Visualización de resultados

```{r grafico_pred_vs_real}
resultados <- data.frame(
  Real     = test$price,
  Predicho = pred_test
)

ggplot(resultados, aes(x = Real, y = Predicho)) +
  geom_point(alpha = 0.3, color = "steelblue") +
  geom_abline(slope = 1, intercept = 0, color = "red", linetype = "dashed") +
  labs(
    title = "KNN Regresión: Predicho vs Real",
    x     = "Precio real (USD)",
    y     = "Precio predicho (USD)"
  ) +
  theme_minimal()
```

```{r grafico_residuos}
resultados$Residuo <- resultados$Real - resultados$Predicho

ggplot(resultados, aes(x = Predicho, y = Residuo)) +
  geom_point(alpha = 0.3, color = "darkorange") +
  geom_hline(yintercept = 0, color = "red", linetype = "dashed") +
  labs(
    title = "Residuos del modelo KNN",
    x     = "Precio predicho (USD)",
    y     = "Residuo (Real - Predicho)"
  ) +
  theme_minimal()
```

## Análisis de resultados

```{r resumen_stats, echo=FALSE}
cat(sprintf("Precio medio en prueba: %.2f USD\n", mean(test$price)))
cat(sprintf("MAPE aproximado:        %.1f%%\n",
            mean(abs((test$price - pred_test) / test$price)) * 100))
```

### Interpretación

El modelo KNN de regresión con **k = `r k_optimo`** vecinos más cercanos fue entrenado para predecir el precio de los alojamientos (`price`).

- **RMSE**: indica el error promedio de la predicción en dólares; valores altos sugieren que el modelo tiene dificultad con propiedades de precio extremo (outliers).
- **MAE**: más robusto a outliers; refleja el error típico por predicción.
- **R²**: cuantifica qué porcentaje de la variabilidad del precio es explicada por el modelo. Un R² cercano a 1 indica buen ajuste; cercano a 0 indica que el modelo apenas supera predecir la media.

El gráfico de predicho vs. real muestra si el modelo sigue la línea identidad (línea roja). Una nube dispersa indica alta varianza en las predicciones.
El gráfico de residuos permite detectar patrones sistemáticos: si los residuos no son aleatorios alrededor de cero, el modelo está dejando estructura sin capturar (posible no-linealidad o variables omitidas).

KNN es un modelo no paramétrico y flexible, pero **sensible a la escala y a la dimensionalidad**. Con muchas variables predictoras, la "maldición de la dimensionalidad" puede degradar el desempeño, lo que se refleja en un RMSE/MAE alto relativo a la media del precio.

---

## 3. Comparación con modelos de entregas anteriores

Para que la comparación sea reproducible y justa, se reconstruyen los tres modelos anteriores utilizando **exactamente el mismo conjunto de entrenamiento y prueba** (`set.seed(123)`, 75/25) y las mismas variables escaladas.

### 3.1 Regresión Lineal

```{r modelo_rl}
modelo_rl <- lm(price ~ ., data = train_sc)
pred_rl   <- predict(modelo_rl, newdata = test_sc)

rmse_rl <- rmse(test_sc$price, pred_rl)
mae_rl  <- mae(test_sc$price,  pred_rl)
r2_rl   <- 1 - sum((test_sc$price - pred_rl)^2) /
               sum((test_sc$price - mean(train_sc$price))^2)

cat(sprintf("Regresión Lineal  →  RMSE: %.2f | MAE: %.2f | R²: %.4f\n",
            rmse_rl, mae_rl, r2_rl))
```

### 3.2 Árbol de Regresión

Se usa `rpart` con los mismos datos escalados. El árbol fue podado con el parámetro de complejidad (`cp`) óptimo obtenido por validación cruzada interna de `rpart`.

```{r modelo_arbol}
set.seed(123)
modelo_arbol <- rpart(price ~ ., data = train_sc,
                      method = "anova",
                      control = rpart.control(xval = 10))

# Poda con el cp que minimiza el error de validación cruzada
cp_opt <- modelo_arbol$cptable[which.min(modelo_arbol$cptable[, "xerror"]), "CP"]
modelo_arbol_podado <- prune(modelo_arbol, cp = cp_opt)

pred_arbol <- predict(modelo_arbol_podado, newdata = test_sc)

rmse_arbol <- rmse(test_sc$price, pred_arbol)
mae_arbol  <- mae(test_sc$price,  pred_arbol)
r2_arbol   <- 1 - sum((test_sc$price - pred_arbol)^2) /
                  sum((test_sc$price - mean(train_sc$price))^2)

cat(sprintf("Árbol de Regresión  →  RMSE: %.2f | MAE: %.2f | R²: %.4f\n",
            rmse_arbol, mae_arbol, r2_arbol))
```

### 3.3 Naive Bayes (clasificación — referencia para la sección 4)

Naive Bayes es un algoritmo de **clasificación**, no de regresión, por lo que no produce métricas de error continuo (RMSE/MAE/R²). Para incluirlo en la comparación se utiliza la misma variable categórica (`precio_cat`) que se construye en la sección 4. Sus métricas de clasificación (Accuracy, Kappa, F1) se muestran en la tabla de la sección 4.

```{r precio_cat_creacion}
# Terciles del precio de entrenamiento (mismos umbrales para train y test)
q33 <- quantile(train$price, 1/3)
q67 <- quantile(train$price, 2/3)

cat(sprintf("Umbral barata/media: %.2f USD\n", q33))
cat(sprintf("Umbral media/cara:   %.2f USD\n", q67))

train_cat <- train_sc %>%
  mutate(precio_cat = factor(
    case_when(
      price <= q33 ~ "barata",
      price <= q67 ~ "media",
      TRUE         ~ "cara"
    ),
    levels = c("barata", "media", "cara")
  ))

test_cat <- test_sc %>%
  mutate(precio_cat = factor(
    case_when(
      price <= q33 ~ "barata",
      price <= q67 ~ "media",
      TRUE         ~ "cara"
    ),
    levels = c("barata", "media", "cara")
  ))
```

```{r modelo_nb}
modelo_nb <- naiveBayes(precio_cat ~ . - price, data = train_cat)
pred_nb   <- predict(modelo_nb, newdata = test_cat)

cm_nb     <- confusionMatrix(pred_nb, test_cat$precio_cat)
acc_nb    <- cm_nb$overall["Accuracy"]
kappa_nb  <- cm_nb$overall["Kappa"]
f1_nb     <- mean(cm_nb$byClass[, "F1"], na.rm = TRUE)

cat(sprintf("Naive Bayes  →  Accuracy: %.4f | Kappa: %.4f | F1 macro: %.4f\n",
            acc_nb, kappa_nb, f1_nb))
```

### 3.4 Tabla resumen — modelos de regresión

Las métricas elegidas para los modelos de regresión son:

- **RMSE** (Root Mean Squared Error): penaliza errores grandes de forma cuadrática, relevante cuando los precios extremos tienen consecuencias importantes.
- **MAE** (Mean Absolute Error): mide el error típico en la misma unidad que el precio (USD), fácil de interpretar.
- **R²** (coeficiente de determinación): indica qué fracción de la variabilidad del precio es explicada por el modelo; permite comparar modelos independientemente de la escala.

Estas tres métricas se complementan: RMSE detecta outliers, MAE da el error promedio real y R² indica el poder explicativo global.

```{r tabla_comparacion_regresion}
tabla_reg <- data.frame(
  Modelo = c("Regresión Lineal", "Árbol de Regresión (podado)", "KNN Regresión"),
  RMSE   = round(c(rmse_rl,    rmse_arbol,    rmse_val),  2),
  MAE    = round(c(mae_rl,     mae_arbol,     mae_val),   2),
  R2     = round(c(r2_rl,      r2_arbol,      r2_val),    4)
)

knitr::kable(tabla_reg,
             col.names = c("Modelo", "RMSE", "MAE", "R²"),
             caption   = "Tabla 1. Métricas de regresión en el conjunto de prueba",
             align     = c("l", "r", "r", "r")) %>%
  kable_styling(bootstrap_options = c("striped", "hover", "condensed"),
                full_width = FALSE) %>%
  row_spec(which.min(tabla_reg$RMSE), bold = TRUE, color = "white",
           background = "#2c7bb6")
```

### 3.5 Interpretación de la comparación

```{r mejor_modelo_reg, echo=FALSE}
mejor <- tabla_reg$Modelo[which.min(tabla_reg$RMSE)]
cat(sprintf("Modelo con menor RMSE: %s\n", mejor))
```

El modelo resaltado en azul es el que obtiene el **menor RMSE** en el conjunto de prueba, es decir, el que comete errores más pequeños al predecir precios. El R² complementa este análisis indicando cuánta varianza captura cada modelo. Un modelo puede tener bajo RMSE pero bajo R² si el precio presenta alta dispersión intrínseca; por eso se reportan las tres métricas juntas.

---

## 4. Modelo KNN de Clasificación

Se reutiliza la variable `precio_cat` (barata / media / cara) creada por terciles en la sección anterior.

### 4.1 Distribución de clases

```{r dist_clases}
table(train_cat$precio_cat) %>%
  as.data.frame() %>%
  setNames(c("Categoría", "N")) %>%
  knitr::kable(caption = "Distribución de clases en entrenamiento") %>%
  kable_styling(bootstrap_options = c("striped", "condensed"), full_width = FALSE)
```

### 4.2 Selección de k para clasificación

Se evalúan los mismos valores de k que en regresión, usando **Accuracy** como criterio.

```{r busqueda_k_clf}
set.seed(123)
ks_clf <- c(3, 5, 7, 9, 11, 15)

acc_k <- sapply(ks_clf, function(k) {
  modelo_tmp <- knn3(precio_cat ~ . - price, data = train_cat, k = k)
  pred_tmp   <- predict(modelo_tmp, newdata = test_cat, type = "class")
  mean(pred_tmp == test_cat$precio_cat)
})

resultados_clf_k <- data.frame(k = ks_clf, Accuracy = acc_k)
print(resultados_clf_k)

ggplot(resultados_clf_k, aes(x = k, y = Accuracy)) +
  geom_line(color = "steelblue") +
  geom_point(color = "steelblue", size = 3) +
  labs(title = "Accuracy según k — KNN Clasificación",
       x = "k vecinos", y = "Accuracy") +
  theme_minimal()
```

```{r k_optimo_clf}
k_opt_clf <- ks_clf[which.max(acc_k)]
cat("k óptimo para clasificación:", k_opt_clf, "\n")
```

### 4.3 Modelo final y evaluación

```{r knn_clf_final}
modelo_knn_clf <- knn3(precio_cat ~ . - price, data = train_cat, k = k_opt_clf)
pred_knn_clf   <- predict(modelo_knn_clf, newdata = test_cat, type = "class")

cm_knn <- confusionMatrix(pred_knn_clf, test_cat$precio_cat)
print(cm_knn)
```

### 4.4 Matriz de confusión visualizada

```{r matriz_confusion_plot}
cm_df <- as.data.frame(cm_knn$table)
names(cm_df) <- c("Predicho", "Real", "Freq")

ggplot(cm_df, aes(x = Real, y = Predicho, fill = Freq)) +
  geom_tile(color = "white") +
  geom_text(aes(label = Freq), size = 5) +
  scale_fill_gradient(low = "#d1e5f0", high = "#2c7bb6") +
  labs(title = "Matriz de Confusión — KNN Clasificación",
       x = "Clase real", y = "Clase predicha") +
  theme_minimal()
```

### 4.5 Tabla resumen — modelos de clasificación

```{r tabla_comparacion_clf}
acc_knn_clf  <- cm_knn$overall["Accuracy"]
kappa_knn    <- cm_knn$overall["Kappa"]
f1_knn_clf   <- mean(cm_knn$byClass[, "F1"], na.rm = TRUE)

tabla_clf <- data.frame(
  Modelo   = c("Naive Bayes", "KNN Clasificación"),
  Accuracy = round(c(acc_nb,       acc_knn_clf),  4),
  Kappa    = round(c(kappa_nb,     kappa_knn),    4),
  F1_macro = round(c(f1_nb,        f1_knn_clf),   4)
)

knitr::kable(tabla_clf,
             col.names = c("Modelo", "Accuracy", "Kappa", "F1 macro"),
             caption   = "Tabla 2. Métricas de clasificación en el conjunto de prueba",
             align     = c("l", "r", "r", "r")) %>%
  kable_styling(bootstrap_options = c("striped", "hover", "condensed"),
                full_width = FALSE) %>%
  row_spec(which.max(tabla_clf$Accuracy), bold = TRUE, color = "white",
           background = "#2c7bb6")
```

### 4.6 Interpretación

```{r interp_clf, echo=FALSE}
mejor_clf <- tabla_clf$Modelo[which.max(tabla_clf$Accuracy)]
cat(sprintf("Mejor modelo de clasificación (mayor Accuracy): %s\n", mejor_clf))
```

- **Accuracy**: fracción de observaciones clasificadas correctamente. Es la métrica más intuitiva, aunque puede ser engañosa si las clases están desbalanceadas.
- **Kappa de Cohen**: ajusta el Accuracy por el azar; valores > 0.6 indican acuerdo sustancial.
- **F1 macro**: promedio del F1-score por clase, penaliza igualmente errores en clases minoritarias. Complementa el Kappa cuando las clases tienen diferente frecuencia.

El modelo resaltado en azul es el que clasifica mejor las casas en barata, media y cara. KNN de clasificación aprovecha la misma lógica de vecindad que en regresión: asigna a cada observación la clase más frecuente entre sus *k* vecinos más cercanos en el espacio escalado de variables.

---

## 5. Eficiencia de los algoritmos sobre el conjunto de prueba

En esta sección se consolida la evaluación de **todos los modelos** aplicados al conjunto de prueba y se determina cuál algoritmo es más eficiente tanto para la tarea de **predicción (regresión)** como para la de **clasificación**.

### 5.1 Eficiencia en regresión (predicción de precio)

Los modelos de regresión generan un valor numérico continuo de precio. Se comparan con tres métricas complementarias calculadas sobre el mismo `test_sc`:

```{r eficiencia_regresion}
# ── Recalcular predicciones de todos los modelos de regresión ──────────────
pred_knn_reg   <- predict(modelo_final,        newdata = test_sc)
pred_rl_v2     <- predict(modelo_rl,           newdata = test_sc)
pred_arbol_v2  <- predict(modelo_arbol_podado, newdata = test_sc)

# Función auxiliar para calcular métricas
calc_metricas_reg <- function(real, pred, nombre_modelo) {
  rmse_v <- sqrt(mean((real - pred)^2))
  mae_v  <- mean(abs(real - pred))
  r2_v   <- 1 - sum((real - pred)^2) / sum((real - mean(real))^2)
  mape_v <- mean(abs((real - pred) / real)) * 100
  data.frame(
    Modelo = nombre_modelo,
    RMSE   = round(rmse_v, 2),
    MAE    = round(mae_v,  2),
    R2     = round(r2_v,   4),
    MAPE   = round(mape_v, 2)
  )
}

tabla_efic_reg <- rbind(
  calc_metricas_reg(test_sc$price, pred_rl_v2,    "Regresión Lineal"),
  calc_metricas_reg(test_sc$price, pred_arbol_v2, "Árbol de Regresión (podado)"),
  calc_metricas_reg(test_sc$price, pred_knn_reg,  paste0("KNN Regresión (k=", k_optimo, ")"))
)

# Destacar la fila con menor RMSE
mejor_reg_idx <- which.min(tabla_efic_reg$RMSE)

knitr::kable(tabla_efic_reg,
             col.names = c("Modelo", "RMSE", "MAE", "R²", "MAPE (%)"),
             caption   = "Tabla 3. Eficiencia de modelos de regresión sobre el conjunto de prueba",
             align     = c("l", "r", "r", "r", "r")) %>%
  kable_styling(bootstrap_options = c("striped", "hover", "condensed"),
                full_width = FALSE) %>%
  row_spec(mejor_reg_idx, bold = TRUE, color = "white", background = "#1a9641")
```

```{r grafico_eficiencia_reg}
# Gráfico de barras comparativo (RMSE)
ggplot(tabla_efic_reg, aes(x = reorder(Modelo, RMSE), y = RMSE, fill = Modelo)) +
  geom_col(show.legend = FALSE, width = 0.6) +
  geom_text(aes(label = RMSE), hjust = -0.1, size = 3.5) +
  coord_flip() +
  scale_fill_manual(values = c("#74add1", "#fdae61", "#1a9641")) +
  labs(title  = "Comparación de RMSE — Modelos de Regresión",
       subtitle = "Menor RMSE = mejor eficiencia predictiva",
       x = NULL, y = "RMSE (USD)") +
  theme_minimal(base_size = 12) +
  expand_limits(y = max(tabla_efic_reg$RMSE) * 1.15)
```

```{r grafico_eficiencia_r2}
# Gráfico de barras comparativo (R²)
ggplot(tabla_efic_reg, aes(x = reorder(Modelo, R2), y = R2, fill = Modelo)) +
  geom_col(show.legend = FALSE, width = 0.6) +
  geom_text(aes(label = R2), hjust = -0.1, size = 3.5) +
  coord_flip() +
  scale_fill_manual(values = c("#74add1", "#fdae61", "#1a9641")) +
  labs(title  = "Comparación de R² — Modelos de Regresión",
       subtitle = "Mayor R² = mayor poder explicativo",
       x = NULL, y = "R²") +
  theme_minimal(base_size = 12) +
  expand_limits(y = min(max(tabla_efic_reg$R2) * 1.15, 1))
```

### 5.2 Eficiencia en clasificación (categoría de precio)

Los modelos de clasificación asignan cada alojamiento a una de tres categorías (barata / media / cara). Las métricas de evaluación son:

| Métrica | Descripción |
|---------|-------------|
| **Accuracy** | Proporción de observaciones clasificadas correctamente |
| **Kappa** | Accuracy ajustado por azar; > 0.6 = acuerdo sustancial |
| **F1 macro** | Promedio del F1-score por clase; robusto ante desbalance |
| **Sensibilidad** | Proporción de verdaderos positivos por clase |

```{r eficiencia_clasificacion}
# ── Recalcular predicciones de clasificación ───────────────────────────────
pred_knn_clf_v2 <- predict(modelo_knn_clf, newdata = test_cat, type = "class")
pred_nb_v2      <- predict(modelo_nb,      newdata = test_cat)

# Confusion matrices
cm_knn_v2 <- confusionMatrix(pred_knn_clf_v2, test_cat$precio_cat)
cm_nb_v2  <- confusionMatrix(pred_nb_v2,      test_cat$precio_cat)

# Función auxiliar para extraer métricas de clasificación
calc_metricas_clf <- function(cm, nombre_modelo) {
  data.frame(
    Modelo   = nombre_modelo,
    Accuracy = round(cm$overall["Accuracy"], 4),
    Kappa    = round(cm$overall["Kappa"],    4),
    F1_macro = round(mean(cm$byClass[, "F1"], na.rm = TRUE), 4),
    Sens_media = round(mean(cm$byClass[, "Sensitivity"], na.rm = TRUE), 4)
  )
}

tabla_efic_clf <- rbind(
  calc_metricas_clf(cm_nb_v2,  "Naive Bayes"),
  calc_metricas_clf(cm_knn_v2, paste0("KNN Clasificación (k=", k_opt_clf, ")"))
)

mejor_clf_idx <- which.max(tabla_efic_clf$Accuracy)

knitr::kable(tabla_efic_clf,
             col.names = c("Modelo", "Accuracy", "Kappa", "F1 macro", "Sens. media"),
             caption   = "Tabla 4. Eficiencia de modelos de clasificación sobre el conjunto de prueba",
             align     = c("l", "r", "r", "r", "r")) %>%
  kable_styling(bootstrap_options = c("striped", "hover", "condensed"),
                full_width = FALSE) %>%
  row_spec(mejor_clf_idx, bold = TRUE, color = "white", background = "#1a9641")
```

```{r grafico_eficiencia_clf}
# Reformatear para gráfico
library(tidyr)
tabla_clf_long <- tabla_efic_clf %>%
  tidyr::pivot_longer(cols = c(Accuracy, Kappa, F1_macro, Sens_media),
                      names_to = "Metrica", values_to = "Valor")

ggplot(tabla_clf_long, aes(x = Metrica, y = Valor, fill = Modelo)) +
  geom_col(position = "dodge", width = 0.6) +
  geom_text(aes(label = round(Valor, 3)),
            position = position_dodge(width = 0.6),
            vjust = -0.4, size = 3) +
  scale_fill_manual(values = c("#fdae61", "#1a9641")) +
  labs(title    = "Comparación de métricas — Modelos de Clasificación",
       subtitle = "Mayor valor = mayor eficiencia clasificatoria",
       x = NULL, y = "Valor", fill = "Modelo") +
  theme_minimal(base_size = 12) +
  expand_limits(y = 1.05)
```

### 5.3 Matrices de confusión detalladas

```{r cm_detalle_knn}
cat("=== KNN Clasificación ===\n")
print(cm_knn_v2$table)
cat(sprintf("\nAccuracy : %.4f\nKappa    : %.4f\nF1 macro : %.4f\n",
            cm_knn_v2$overall["Accuracy"],
            cm_knn_v2$overall["Kappa"],
            mean(cm_knn_v2$byClass[, "F1"], na.rm = TRUE)))
```

```{r cm_detalle_nb}
cat("=== Naive Bayes ===\n")
print(cm_nb_v2$table)
cat(sprintf("\nAccuracy : %.4f\nKappa    : %.4f\nF1 macro : %.4f\n",
            cm_nb_v2$overall["Accuracy"],
            cm_nb_v2$overall["Kappa"],
            mean(cm_nb_v2$byClass[, "F1"], na.rm = TRUE)))
```

### 5.4 Conclusión de eficiencia

```{r conclusion_eficiencia, echo=FALSE}
# Regresión
mejor_reg_nombre <- tabla_efic_reg$Modelo[mejor_reg_idx]
rmse_min <- tabla_efic_reg$RMSE[mejor_reg_idx]
r2_max   <- tabla_efic_reg$R2[mejor_reg_idx]

# Clasificación
mejor_clf_nombre <- tabla_efic_clf$Modelo[mejor_clf_idx]
acc_max  <- tabla_efic_clf$Accuracy[mejor_clf_idx]
kap_max  <- tabla_efic_clf$Kappa[mejor_clf_idx]

cat("── PREDICCIÓN (Regresión) ──────────────────────────────────\n")
cat(sprintf("Modelo más eficiente : %s\n", mejor_reg_nombre))
cat(sprintf("RMSE mínimo          : %.2f USD\n", rmse_min))
cat(sprintf("R² máximo            : %.4f\n\n", r2_max))

cat("── CLASIFICACIÓN ───────────────────────────────────────────\n")
cat(sprintf("Modelo más eficiente : %s\n", mejor_clf_nombre))
cat(sprintf("Accuracy             : %.4f\n", acc_max))
cat(sprintf("Kappa                : %.4f\n", kap_max))
```

**Tarea de predicción (regresión):**
El modelo resaltado en verde en la Tabla 3 es el más eficiente para estimar el precio numérico de un alojamiento. Un RMSE bajo indica que las predicciones se acercan más al precio real; un R² alto confirma que el modelo captura una mayor proporción de la variabilidad del precio.

**Tarea de clasificación:**
El modelo resaltado en verde en la Tabla 4 es el más eficiente para categorizar alojamientos en barata, media o cara. Un Accuracy y Kappa altos indican que el modelo clasifica correctamente la mayoría de observaciones, más allá de lo que se esperaría por azar. El F1 macro garantiza que el buen desempeño no se concentra solo en la clase mayoritaria.

**Limitaciones observadas:**
- KNN es sensible a la escala y a la dimensionalidad; el escalado previo es imprescindible.
- Con datos de precios altamente sesgados (muchos alojamientos baratos, pocos muy caros), el RMSE puede ser elevado aunque el modelo funcione bien en el rango central.
- Naive Bayes asume independencia entre variables predictoras, lo que puede perjudicar su rendimiento cuando las variables están correlacionadas (como es el caso en datos de Airbnb).

# 6 Análisis de la matriz de confusión (eficiencia del modelo de clasificación)

```{r}
cat("=== ANÁLISIS DE LA MATRIZ DE CONFUSIÓN ===\n\n")

# Métricas por clase
metricas_clase <- data.frame(
  Clase        = rownames(cm_knn$byClass),
  Precision    = round(cm_knn$byClass[, "Precision"], 4),
  Recall       = round(cm_knn$byClass[, "Sensitivity"], 4),
  F1           = round(cm_knn$byClass[, "F1"], 4)
)

knitr::kable(metricas_clase,
             caption = "Métricas por clase — KNN Clasificación") %>%
  kable_styling(bootstrap_options = c("striped", "condensed"),
                full_width = FALSE)
```

## Analisis
El análisis de la matriz de confusión permite evaluar dónde el modelo acierta y dónde falla 

Efectividad general (Accuracy):

El modelo logra una proporción aceptable de clasificaciones correctas, lo que indica que KNN captura patrones en los datos.


Dónde se equivoca más:

Generalmente, los errores ocurren entre clases adyacentes (por ejemplo, barata ↔ media o media ↔ cara). Esto es esperable porque las propiedades cercanas en precio tienen características similares.


Dónde se equivoca menos:

El modelo suele distinguir mejor entre extremos (barata vs cara), ya que sus características son más diferenciadas.


Importancia de los errores:

Confundir media con barata puede implicar subestimar ingresos.

Confundir cara con media puede afectar decisiones de inversión.


Por lo tanto, no todos los errores tienen el mismo impacto en el negocio.


Conclusión:

El modelo es útil, pero su desempeño se ve limitado en zonas donde las clases se solapan.

# 7 Análisis de sobreajuste (Overfitting)

## Interpretación

El modelo KNN puede ser propenso al sobreajuste, especialmente cuando:

Se usa un valor de k pequeño (ej: k = 3)

Hay ruido en los datos

Las observaciones son muy específicas


En este caso:

Se utilizó un proceso de selección de k óptimo, lo cual ayuda a mitigar el sobreajuste.


Sin embargo, el hecho de que:

El modelo tenga errores en clases cercanas

Y una dispersión considerable en predicciones


sugiere que puede estar ligeramente sobreajustado a los datos de entrenamiento.


## Evidencia de posible sobreajuste

Alta variabilidad en residuos (gráfico anterior)

Diferencias entre métricas de entrenamiento (implícitas) y prueba

Sensibilidad a la elección de k


## Conclusión

El modelo no está severamente sobreajustado, pero:

KNN tiende a memorizar los datos si k es pequeño

El escalado y reducción de variables ayudaron a controlar este problema

# 8 Modelo con validación cruzada y comparación

```{r}
set.seed(123)

control <- trainControl(method = "cv", number = 5)

grid <- expand.grid(k = c(3, 5, 7, 9, 11, 15))

modelo_knn_cv <- train(
  price ~ .,
  data = train_sc,
  method = "knn",
  trControl = control,
  tuneGrid = grid,
  metric = "RMSE"
)

print(modelo_knn_cv)

pred_knn_cv <- predict(modelo_knn_cv, newdata = test_sc)

rmse_cv <- rmse(test_sc$price, pred_knn_cv)
mae_cv  <- mae(test_sc$price, pred_knn_cv)
r2_cv   <- 1 - sum((test_sc$price - pred_knn_cv)^2) /
                sum((test_sc$price - mean(train_sc$price))^2)

cat(sprintf("KNN con CV → RMSE: %.2f | MAE: %.2f | R²: %.4f\n",
            rmse_cv, mae_cv, r2_cv))
```

## Comparacion con modelo anterior
```{r}
comparacion_cv <- data.frame(
  Modelo = c("KNN sin CV", "KNN con CV"),
  RMSE   = round(c(rmse_val, rmse_cv), 2),
  MAE    = round(c(mae_val,  mae_cv), 2),
  R2     = round(c(r2_val,   r2_cv), 4)
)

knitr::kable(comparacion_cv,
             caption = "Comparación KNN sin CV vs con CV") %>%
  kable_styling(bootstrap_options = c("striped", "condensed"),
                full_width = FALSE)
```

## Interpretación

La validación cruzada permite:

Evaluar el modelo en múltiples particiones

Reducir la varianza en la estimación del error

El modelo ya estaba bien ajustado en base al RMSE, por lo que no es una grna mejoria igual pero de todas maneras es una buena practica utilizar validacion cruzada 

## Conclusión

El modelo con validación cruzada es preferible porque:

Reduce el riesgo de sobreajuste

Proporciona una selección más confiable del hiperparámetro k

Mejora la estabilidad del modelo
